臺灣高等法院民事判決　　　　　　　　 96年度上易字第296號
　　上　訴　人　乙○○
　　被上訴人　　信義房屋仲介股份有限公司
　　法定代理人　甲○○
　　訴訟代理人　陳俊宏律師
上列當事人間請求損害賠償事件，上訴人對於中華民國96年1月
31日台灣台北地方法院94年度訴字第765號第一審判決提起上訴
，經本院於96年11月27日言詞辯論終結，判決如下：
    主      文
原判決關於命上訴人給付超過新台幣陸拾萬元，及自民國九十四
年三月四日起至清償日止，按年息百分之五計算利息部分，及該
部分假執行之宣告，暨訴訟費用之裁判均廢棄。
上開廢棄部分，被上訴人在第一審之訴及其假執行之聲請均駁回
。
其餘上訴駁回。
第一、二審訴訟費用由被上訴人負擔三分之一，餘由上訴人負擔
。
    事實與理由
一、程序部分：
    按當事人不得提出新攻擊或防禦方法；但對於在第一審已提
    出之攻擊或防禦方法為補充者，或如不許其提出顯失公平者
    ，則不在此限，民事訴訟法第447條第1項第3、6款分別定有
    明文。本件上訴人雖於本院始辯稱：被上訴人於92年10月27
    日所簽立之承諾書（下稱系爭承諾書），其作成及內容，均
    由被上訴人片面所為，屬於定型化契約，依消費者保護法第
    12條第1項規定，應因違反誠信原則，對消費者顯失公平而
    為無效等語。惟上訴人於原審提出答辯(一)狀時，即已主張系
    爭承諾書因違背公共秩序或善良風俗而無效等語（見原審卷
    (一)第41頁）。則上訴人於原審既已就系爭承諾書無效為陳述
    ，雖未主張其依據為消費者保護法，惟其嗣提出並主張依消
    費者保護法第12條第1項規定為無效者，與原主張無效之原
    因基礎事實同一，應認係對於在第一審已提出之攻擊或防禦
    方法為補充者，且如不許其提出，有顯失公平情形，業據上
    訴人釋明，應予准許，併予敘明。
二、本件被上訴人主張：
    上訴人所有台北縣新店市○○路40之1號4樓之1房屋及其所
    坐落土地（下稱系爭房地），經被上訴人居間媒介而於民國
    92 年1月27日出賣於訴外人林寶惠，林寶惠再於92年5月1日
    將系爭房地出賣於訴外人林佳君。嗣後上訴人認售價過低，
    要求被上訴人賠償，並對林寶惠、林佳君、訴外人即被上訴
    人員工吳志仁、陳冠州提出刑事詐欺罪之告訴，被上訴人為
    消弭紛爭而於92年10月27日與上訴人達成協議，由被上訴人
    給付上訴人新台幣（下同）45萬元，伊已給付，上訴人同意
    不以任何形式散發任何影響信義房屋信譽之文字或影像，且
    對協議內容完全保密，否則願加倍返還，並由上訴人簽立系
    爭承諾書。上訴人並非受詐欺而出售系爭房地，亦非受詐欺
    而簽立系爭承諾書，且台灣台北地方法院檢察署（下稱台北
    地檢署）業已對吳志仁、陳冠州、及林寶惠、林佳君為不起
    訴處分。惟被上訴人於94年1月間，違反系爭承諾書約定而
    具函向台北市政府、台北市議員及立法委員陳情，並洩漏被
    上訴人支付上訴人45萬元之情事，則依系爭承諾書約定，上
    訴人應加倍返還被上訴人90萬元。爰求為命上訴人如數給付
    及加計自94年3月4日起至清償日止之法定遲延利息之判決（
    原審判決被上訴人勝訴，上訴人提起上訴）。並答辯聲明：
    上訴駁回。
三、上訴人辯稱：
    上訴人本以售價 350萬元，委託被上訴人出售系爭房地，被
    上訴人乃媒介訴外人林寶惠於92年1月27日以220萬元買受。
    但林寶惠旋即於92年5月1日將系爭房地以265萬元高價轉售
    訴外人林佳君，林佳君復以該房地設定最高限額抵押324萬
    元於訴外人聯邦商業銀行，但因抵押貸款所得金額不可能高
    於抵押物之售價，足證林寶惠與林佳君間之買賣契約為通謀
    虛偽意思表示；且依房屋貸款實務，買受人可貸得之金額約
    為售價之八成，林佳君可貸得270萬元，則系爭房屋之售價
    當為337.5萬元。林佳君於一年後再以320萬元售予第三人，
    上訴人至此始知被上訴人、林寶惠等共同以低於正常交易價
    值拋售系爭房地，詐欺上訴人而受有損害；且上訴人業已對
    台北地檢察署不起訴處分聲請再議，並經台灣高等法院檢察
    署發回偵查中。又上訴人於92年10月27日所簽訂之系爭承諾
    書，係因被上訴人行使詐術，使上訴人陷於錯誤所致，上訴
    人因此依消費者保護法第43條規定提出申訴，即不能認為構
    成洩密而違約，上訴人自不負違約責任。是原判決命上訴人
    給付被上訴人90萬元及法定遲延利息為無理由，為此依法提
    起上訴，並聲明：(一)原判決廢棄。(二)被上訴人於第一審之訴
    及假執行之聲請均駁回。
四、兩造不爭執之事項：
  (一)被上訴人於92年1月間居間媒介訴外人林寶惠購買上訴人所
    有系爭房地，有不動產買賣合約書影本可稽（見原審卷(一)第
    7 頁）。
  (二)上訴人於92年10月27日簽署系爭承諾書，有承諾書影本可稽
    （見原審卷(一)第18頁）。
  (三)上訴人於94年1、2月間向台北市政府消費者保護官、行政院
    消費者保護基金會、立法委員提出陳情書，有台北市政府函
    、台北市政府地政處函及陳情書影本在卷可稽（見原審卷(一)
    第19、20頁及第169、170頁）。
五、兩造爭執要點為：(一)系爭承諾書是否因違反消費者保護法第
    12條第1項規定而無效？(二)上訴人是否受詐欺而簽訂系爭承
    諾書？上訴人主張撤銷系爭承諾書之意思表示，有無理由？
    (三)上訴人有無違反系爭承諾書之約定？(四)系爭違約金是否過
      高？茲就兩造爭點分述本院得心證理由如下：
  (一)系爭承諾書是否因違反誠信原則而無效：
    經查系爭承諾書全文為：「茲有本人與信義房屋間因售屋所
    致房地行情爭議，經雙方充分溝通後誤會冰釋，信義房屋願
    息事寧人，給付本人計新台幣肆拾伍萬元，本人承諾(1)不召
    開不出席任何與前述爭議相關之記者會。(2)不以任何形式散
    發任何影響信義房屋信譽之文字或影像。(3)對本承諾書內容
    完全保密，絕不洩漏。(4)若有違背以上承諾事項，本人願意
    無條件加倍返還前開給付金額，絕無異議。」則據此足證系
    爭承諾書係被上訴人依個案而議定條件，並非為與不特定多
    數相對人訂約之用，而預先就契約內容所擬定之交易條款。
    且綜合衡量系爭承諾書之性質、目的、全部內容，應認為系
    爭承諾書僅令上訴人負擔沈默義務，上訴人並未因此而受有
    任何不利益，衡情並無顯失公平情形，自無違背誠信原則可
    言。是上訴人此部分所辯，並不足採。
  (二)上訴人得否撤銷系爭承諾書：
  1.按因被詐欺或被脅迫而為意思表示者，表意人得撤銷其意思
    表示，民法第92條第1項固有明文。惟主張被詐欺而為表示
    之當事人，應就此事項事實負舉證之責任（最高法院44年台
    上字第75號判例意旨參照）。
  2.經查上訴人於92年間係先對訴外人林寶惠、被上訴人員工吳
    志仁、陳冠州向台北地檢署提出刑事詐欺罪之告訴，主張吳
    志仁利用上訴人亟需現金週轉，而佯稱系爭房地市場價值僅
    為210萬元並虛擬買主，使上訴人陷於錯誤而以220萬元出賣
    予林寶惠，林寶惠再以高價轉售訴外人林佳君，致使上訴人
    受有損害等情；惟上訴人於偵查中與被上訴人達成和解，而
    於92年10月27日簽署系爭承諾書，且上訴人經檢察官通知後
    並未到場，故檢察官認為依上訴人提出之事證，不足以認定
    林寶惠、吳志仁、陳冠州有施用詐術之犯行，而為不起訴處
    分，有台北地檢署92年度偵字第24340號不起訴處分書影本
    一份可證（見原審卷(一)第16、17頁）。則據此足證上訴人於
    簽署系爭承諾書時，即已知林寶惠以高於上訴人原契約之售
    價轉賣林佳君，並已向台北地檢署檢察官指控林寶惠與被上
    訴人之員工詐欺。惟上訴人仍基於自由意志而簽署系爭承諾
    書，從而即不能認為被上訴人有何施用詐術情事，上訴人並
    非陷於錯誤而簽署系爭承諾書。此外上訴人並未舉證證明被
    上訴人有何其他施用詐術情形，是上訴人仍持相同主張而指
    述被上訴人以林寶惠及林佳君間虛偽之買賣合約書，使上訴
    人陷於錯誤而簽立系爭承諾書云云，並不足信。
  (三)上訴人有無違反系爭承諾書之約定？
    上訴人於94年1、2月間向台北市政府消費者保護官、行政院
    消費者保護基金會、立法委員提出陳情書，為兩造所不爭執
    ，已如前述，則據此足證上訴人已違反系爭承諾書關於保密
    義務之約定。上訴人嗣後雖分別於94年3月5日、94年3月9日
    以存證信函通知被上訴人，主張受詐欺而依民法第92條撤銷
    系爭承諾書之意思表示，有存證信函影本在卷可按（原審卷
    一第92至95頁），惟上訴人既已違約在先，且事後撤銷系爭
    承諾書之意思表示並不合法，有如前述，是據此不足以為有
    利於上訴人之認定。上訴人雖又辯稱：其依法向消費者保護
    官申訴，為正當權利之行使，且各級行政機關復應受同級民
    意機關之監督，上訴人自得向民意機關申訴，並非洩密云云
    。但兩造既已就系爭房地買賣價金爭議達成協議，上訴人並
    承諾負有保密義務，則據此足證上訴人已同意拋棄一切請求
    權；故上訴人仍向消費者保護官及民意代表提出申訴，即屬
    於違反系爭承諾書之約定。是被上訴人依系爭承諾書第(4)點
    約定主張權利，應屬有據。上訴人此部分所辯，並不足採。
  (四)系爭違約金是否過高？
  1.綜合系爭承諾書約定觀察，第(4)點既約定上訴人「若有違背
    以上承諾事項，本人願意無條件加倍返還前開給付金額」，
    足見兩造係合意當上訴人違反保密義務時，即視為上訴人違
    約，因此被上訴人得不待舉證證明其損害係因上訴人違約所
    致及其數額之多寡，即得請求上訴人返還所受領之45萬元，
    並應另行給付45萬元，總計應給付被上訴人90萬元；故依民
    法第250條第2項之規定，該等加倍返還之金額應為具賠償總
    額預定性質之違約金。
  2.按約定之違約金額過高者，法院得減至相當之數額，民法第
    252條定有明文。至於違約金有無過高，應以債務人若能如
    期履行債務時，債權人所得享受之一切利益為準，亦即應以
    債權人因債務人違約而遭受之損害及所失利益為標準。故約
    定之違約金苟有過高情事，法院即得依此規定核減至相當之
    數額，且此項核減，法院得以職權為之（最高法院79年台上
    字第1612號判例意旨參照）。本件被上訴人已給付45萬元予
    上訴人，原為消弭爭議之用，惟上訴人既然違反保密義務，
    則被上訴人請求返還該部分給付，自無不當。至於上訴人違
    約而影響被上訴人之信譽，被上訴人固然因此受有損害，但
    審酌上訴人出賣系爭房地價金僅為220萬元，則被上訴人如
    仍得再行請求給付45萬元違約金，顯屬過高，故認被上訴人
    得向上訴人請求之違約金，應以總數60萬元為適當。
六、綜上所述，被上訴人依系爭承諾書約定，請求上訴人給付違
    約金在60萬元及法定遲延利息範圍，為有理由，應予准許。
    逾此部分之請求，尚非正當。原審失察遽就超過上開應准許
    部分，為上訴人敗訴之判決，並為假執行之宣告，自有未洽
    。上訴意旨就此部分求予廢棄改判，應予准許。至於上開應
    准許部分，原審判命上訴人給付，並依據兩造聲請為准免假
    執行之宣告，核無違誤。上訴人就此部分指摘原判決不當，
    求予廢棄，為無理由，應駁回其上訴。
七、本件事證已臻明確，兩造其餘之攻擊、防禦方法，核與判決
    結果不生影響，毋庸逐一論列，併此敘明。
八、據上論結，本件上訴為一部有理由，一部無理由。依民事訴
    訟法第450條、第449條第1項、第79條，判決如主文。
中　　華　　民　　國　　96　　年　　12　　月　　11  　日
                    民事第七庭
                        審判長法  官  鄭三源
                              法  官  周美月
                              法  官  邱  琦
正本係照原本作成。
不得上訴。
中　　華　　民　　國　　96　　年　　12　　月　　13　　日
                              書記官  廖艷莉
